臺灣高等法院高雄分院民事判決　　　 94年度重上更(二)字第8號
上　訴　人　乙○○
訴訟代理人　陳祖德律師
被 上 訴人　甲○○
訴訟代理人　王惠然律師
上列當事人間請求土地所有權移轉登記事件，上訴人對於民國89
年12月9 日臺灣屏東地方法院88年度重訴字第275 號第一審判決
提起上訴，經最高法院第二次發回更審，本院於94年6 月8 日言
詞辯論終結，判決如下：
    主     文
原判決廢棄。
被上訴人在第一審之訴駁回。
第一、二審及發回前第三審之訴訟費用均由被上訴人負擔。
    事實及理由
一、本件被上訴人起訴主張：被上訴人及其夫鍾爵章（於民國76
    年1 月30日死亡）於71年11月間向訴外人陳春風及陳正義購
    買系爭坐落屏東縣恆春鎮○○段137 之6 號、面積38,797平
    方公尺土地〔已於79年11月15日分割為屏東縣恆春鎮○○段
    137 之6 號、面積37,159平方公尺（以下簡稱系爭137 之6
    號土地），與同段137 之11號、面積1,638 平方公尺（以下
    簡稱系爭137 之11號土地）等二筆土地〕及同地段137 之9
    號、面積5,596 平方公尺土地（以下簡稱系爭137 之9 號土
    地）之應有部分各二分之一，原欲登記在被上訴人名下，但
    因未分割前之屏東縣恆春鎮○○段137 之6 號土地及系爭13
    7 之9 號土地均係農地，被上訴人當時無自耕能力，不能登
    記為所有權人，乃輾轉經由訴外人張道熙、劉國清之介紹，
    將上開土地信託登記於上訴人名下。兩造並約定俟被上訴人
    取得自耕能力後再移轉登記為被上訴人所有。詎被上訴人於
    76年7 月間取得自耕能力後，上訴人竟拒絕依約履行，被上
    訴人以本件起訴狀之繕本送達終止兩造間之信託登記契約，
    並依信託登記契約終止後之信託物返還請求權，請求上訴人
    將系爭137 之6 號土地、系爭137 之11號土地及系爭137 之
    9 號土地（以下簡稱系爭三筆土地）之所有權移轉登記予被
    上訴人等語。〔原審判決被上訴人應將分割前坐落屏東縣恆
    春鎮○○段137 之6 號土地（包括分割後之系爭137 之6 號
    土地及系爭137 之11號土地在內）及爭137 之9 號土地之所
    有權移轉登記予被上訴人〕被上訴人於本院答辯聲明求為判
    決：(一)上訴駁回。(二)原判決主文第一項中關於屏東縣恆春鎮
    ○○段137 之6 號土地應更正為系爭137 之6 號土地及系爭
    137 之11號土地。(三)第三審及發回前第二審訴訟費用，均由
    上訴人負擔。
二、上訴人則以：系爭三筆土地係上訴人於71年11月間委請訴外
    人即其姐夫劉國清向陳春風、陳正義購買，並辦妥所有權移
    轉登記，而非被上訴人購買後，信託登記於上訴人名下，兩
    造間並無信託登記關係存在。又系爭三筆土地縱認係因被上
    訴人無自耕能力而登記在上訴人名下，但兩造間既無信託之
    經濟目的，被上訴人又未交付系爭三筆土地予上訴人管理，
    復無授與處分權之情形，其信託登記契約應屬無效等語置辯
    。上訴聲明求為判決：(一)原判決廢棄。(二)被上訴人在第一審
    之訴駁回。(三)第一、二審訴訟費用由被上訴人負擔。
三、兩造就下列事項不爭執，自堪認屬實：(一)系爭三筆土地係農
    地，原為訴外人陳春風、陳正義所共有，應有部分各二分之
    一，於71年11月25日以買賣為原因移轉登記為上訴人所有，
    並有土地登記謄本在卷可稽。(二)被上訴人之夫鍾爵章於76年
    1 月30日死亡，其繼承人原有被上訴人、鍾松良、鍾岳良、
    鍾昊良、鍾秀慧、鍾碧霞、鍾修真等7 人，其中鍾松良、鍾
    岳良、鍾秀慧、鍾碧霞、鍾修真均已拋棄繼承，僅被上訴人
    及訴外人鍾昊良繼承，並有76年3 月12日台灣台北地方法院
    士林分院准予拋棄繼承之通知單在卷可證（見本院卷第60頁
    ）。(三)分割前之屏東縣恆春鎮○○段137 之6 號土地，已於
    79年11月15日分割為系爭137 之6 號土地及系爭137 之11號
    土地二筆，其中系爭137 之11號土地已於90年12月13日移轉
    登記為訴外人詹楊蘭鳳所有，有土地登記謄本在卷可參〔見
    本院更(一)卷第71至73頁〕。
四、兩造爭執事項：(一)系爭三筆土地係何人向訴外人陳春風、陳
    正義所購買？(二)兩造間就系爭三筆土地有無信託登記契約存
    在？被上訴人能否請求上訴人將系爭三筆土地之所有權移轉
    登記為被上訴人所有？茲就此爭執點分述如下：
（一）系爭三筆土地係何人向訴外人陳春風、陳正義所購買？
  　　被上訴人主張系爭三筆土地係其與其夫鍾爵章一同購買云
      云，為上訴人所否認。經查：
      1.證人即系爭三筆土地之出賣人陳春風於原審證稱：系爭
        三筆土地係以新台幣（下同）150 萬元賣給鍾爵章，當
        初係鍾爵章及其妻子（即被上訴人甲○○）和伊接洽，
        沒有第三者，系爭三筆土地買賣是由代書陳謝米英全權
        處理的，伊與鍾爵章本人有簽立買賣契約書，價金是代
        書陳謝米英拿給伊的，伊和陳謝米英是夫妻等語（原審
        卷第71頁背面、72頁）；及於本院更(一)審證稱：71年11
        月間鍾爵章夫婦有一起到恆春，系爭三筆土地是賣給鍾
        爵章，鍾爵章要登記在何人名下，伊不管等情〔見本院
        更(一)卷第200 頁〕，參以被上訴人於本院更審前具狀稱
        系爭三筆土地係其個人所購買，鍾爵章僅係陪同接洽及
        「代為出名」簽訂買賣契約等語（見本院上字卷第142
        頁背面），足見當初買賣系爭三筆土地時，確有簽立買
        賣契約書，且係由鍾爵章以其個人名義與陳春風、陳正
        義簽立，故向陳春風、陳正義購買系爭三筆土地者應係
        鍾爵章而非被上訴人，應堪予認定。
 　 　2.證人即當初辦理土地移轉登記之代書陳謝米英於原審證
　　　　稱：系爭三筆土地是賣給鍾爵章及其太太（即被上訴人
　　　　），買受人係鍾爵章及被上訴人等語（見原審卷第72貢
        背面），而於本院更審前則證稱：當初有簽立私契（即
        買賣契約書），係由被上訴人或鍾爵章或其等二人當買
        受人，伊實在想不起來等語（見本院上字卷第109 、11
        0 頁），是證人陳謝米英就買受人為何人部分前後證述
        不一，其亦無法確定真正買受人是上訴人或鍾爵章或其
        等二人，且其證述亦與上開出賣人陳春風之證詞不符，
        惟陳春風係系爭三筆土地之出賣人之一，並與買受人簽
        訂買賣契約書，其對於系爭三筆土地之買受人係何人應
        知道最清楚，反觀證人陳謝米英對於買受人係被上訴人
        、被上訴人之夫鍾爵章抑被上訴人與其夫鍾爵章共同購
        買，則無法明確證述，故尚難以證人陳謝米英之上開證
        詞，即認系爭三筆土地之買受人係鍾爵章及被上訴人。
      3.證人即介紹被上訴人與劉國清認識之張道於原審證稱
        ：就系爭三筆土地之買賣細節，伊並不清楚，只因被上
        訴人要買屏東的土地，沒有自耕農的身分而找伊幫忙，
        伊介紹劉國清給被上訴人認識等語（見原審卷第42頁）
        。準此，證人張道於買賣系爭三筆土地當時並不在場
        ，就買受人是誰自無從得知，尚難僅因被上訴人要其幫
        忙找人頭登記，即認系爭三筆土地之買受人係被上訴人
        及其夫鍾爵章所共同購買。
　　　4.證人即介紹上訴人當系爭三筆土地登記名義人之劉國清
　　　　之子劉芳彰於本院更審前雖證稱：伊父親劉國清生前曾
        說伊舅舅（即上訴人）是人頭，所有權狀在真正地主手
        上，伊父親因癌症無法寫字，所以口述系爭土地買賣信
        託登記之經過，由伊見證，伊妻子書立證明書等語〔見
        本院重上卷第184 頁〕，並有劉國清於87年5 月28日所
        出具之證明書在卷可稽（見原審卷第10頁），惟該證明
        書記載系爭三筆土地之買受人係被上訴人，總價為355,
        136 元，核與上開證人陳春風、陳謝米英所證述系爭三
        筆土地之買賣價金150 萬元，及被上訴人所主張系爭三
        筆土地係被上訴人與鍾爵章共同購買等語均不符，參以
        劉國清僅係於系爭三筆土地買賣成立後，負責找人頭登
        記，其對於系爭三筆土地之買賣過程既未參與，自無從
        知悉真正買受人為何人，何況鍾爵章已於76年1 月30日
        死亡，故未分割前之屏東縣恆春鎮○○段137 之6 號土
        地及系爭137 之9 號土地之所有權狀由鍾爵章之繼承人
        即被上訴人保管，乃理所當然，並不因上開土地所有權
        狀在被上訴人持有中，即認被上訴人係系爭三筆土地之
        買受人。綜上，尚無法依證人劉芳彰之證詞及上開劉國
        清所出具之證明書即認被上訴人與鍾爵章係系爭三筆土
        地之共同買受人。
      5.被上訴人雖主張其為購買系爭三筆土地，而於70年12月
        5 日將戶籍自台北市大安區遷至屏東縣恆春鎮○○路23
        號陳王素真之戶籍內，以便申請自耕能力證明，而辦理
        系爭三筆土地之所有權移轉登記云云，固據其提出戶籍
        登記謄本為證（見原審卷第92頁），惟被上訴人與鍾爵
        章係夫妻，鍾爵章買受系爭三筆土地後，要將系爭三筆
        土地登記在被上訴人名下，乃其權利，亦係被上訴人與
        鍾爵章間之約定，故尚難因被上訴人為申請自耕能力證
        明，而將戶籍遷至屏東縣恆春鎮○○路23號陳王素真之
        戶籍內，即認被上訴人與鍾爵章係系爭三筆土地之共同
        買受人。
      6.綜上，系爭三筆土地之買受人係鍾爵章個人，而非被上
        訴人與鍾爵章共同買受，故被上訴人主張系爭三筆土地
        係其與其夫鍾爵章共同購買云云，不足採信。
（二）兩造間就系爭三筆土地有無信託登記契約存在？被上訴人
      能否請求上訴人將系爭三筆土地之所有權移轉登記為被上
      訴人所有？
      1.被上訴人主張兩造間就系爭三筆土地有信託登記契約存
        在云云，為上訴人所否認。查，系爭三筆土地之買受人
        既係鍾爵章，僅其有權決定要將系爭三筆土地登記在何
        人名下，且證人陳謝米英於原審證稱：係鍾爵章在辦手
        續時告訴伊，要將系爭三筆土地登記在上訴人名下等語
        （見本院上字卷第110 頁），足見係買受人鍾爵章指定
        將系爭三筆土地登記在上訴人名下，故若此項登記係屬
        信託登記，則此信託登記契約之當事人係鍾爵章與上訴
        人，兩造間就系爭三筆土地並無信託登記契約存在，是
        被上訴人之上開主張，不足採信。
      2.次查，鍾爵章之繼承人除被上訴人外，尚有訴外人鍾昊
        良，則鍾爵章所購買之系爭三筆土地，及其與上訴人間
        就系爭三筆土地之信託登記契約均應由被上訴人及鍾昊
        良共同繼承，而非單獨由被上訴人繼承，故被上訴人以
        系爭信託登記契約僅存在於兩造間，而未得繼承人鍾昊
        良之同意，即單獨以其個人名義提起本件訴訟，並以本
        件起訴狀之繕本送達終止上開信託登記契約，當不生終
        止之效力，其請求上訴人將系爭三筆土地所有權全部移
        轉登記為被上訴人個人所有，於法亦不合，從而被上訴
        人本於信託登記契約終止後之信託物返還請求權，請求
        上訴人將系爭三筆土地之所有權移轉登記予被上訴人，
        不應准許。
      3.再查，系爭137 之11號土地已於90年12月13日移轉登記
        為訴外人詹楊蘭鳳所有等情，為兩造所不爭執，並有土
        地登記謄本在卷可參，是系爭137 之11號土地既已非上
        訴人所有，上訴人自無從移轉系爭137 之11號土地所有
        權予被上訴人，該筆土地部分已屬給付不能，是被上訴
        人訴請上訴人移轉系爭137 之11號土地所有權被上訴人
        ，即屬無據。
五、綜上所述，被上訴人本於信託登記契約終止後之信託物返還
    請求權，請求上訴人將系爭三筆土地之所有權移轉登記予被
    上訴人，為無理由，不應准許。原審判決上訴人敗訴，自有
    未洽。上訴意旨指摘原判決不當，求予廢棄改判，為有理由
    。自應由本院予以廢棄改判，如主文第二項所示。
六、本件事證已臻明確，兩造其餘攻擊防禦方法於判決結果不生
    影響，故不再一一論述，併此明。
七、據上論結，本件上訴為有理由，依民事訴訟法第450 條、第
    78條，判決如主文。
中　　華　　民　　國　　94　　年　　6 　　月　　22　　日
                              民事第三庭
                                      審判長法官  張國彬
                                      法      官  徐文祥
                                      法      官  鄭月霞
以上正本證明與原本無異。
如對本判決上訴，須於判決送達後20日內向本院提出上訴狀，其
未表明上訴理由者，應於上訴後20日內向本院提出上訴理由書（
均須按他造當事人之人數附繕本）。上訴時應提出委任律師或具
有律師資格之人之委任狀，並依附註條文規定辦理。
中　　華　　民　　國　　94　　年　　6 　　月　　22　　日
                                      書  記  官  呂明燕
附註：
民事訴訟法第466 條之1 ：
對於第二審判決上訴，上訴人應委任律師為訴訟代理人，但上訴
人或其法定代理人具有律師資格者，不在此限。
上訴人之配偶、三親等內之血親、二親等內之姻親，或上訴人為
法人、中央或地方機關時，其所屬專任人員具有律師資格並經法
院認適當者，亦得為第三審訴訟代理人。第1 項但書及第2 項情
形，應於提起上訴或委任時釋明之。
